【裁判字號】    98,上易,263
【裁判日期】    981230
【裁判案由】    侵權行為損害賠償
【裁判全文】
臺灣高等法院高雄分院民事判決         98年度上易字第263號
上  訴  人  丁○○
訴訟代理人  李衍志律師
被上訴人    丙○○
訴訟代理人  魯惠良律師
上列當事人間請求侵權行為損害賠償事件，上訴人對於民國98年
8 月31日臺灣澎湖地方法院98年度訴字第22號第一審判決提起上
訴，本院於98年12月16日言詞辯論終結，判決如下：
    主  文
上訴駁回。
第二審訴訟費用由上訴人負擔。
    事 實 及 理 由
一、上訴人起訴主張：伊於民國95年11月27日起至96年6月8日止
    ，在被上訴人丙○○開設之「皓學文理補習班」擔任工讀生
    ，負責改考卷、影印文件、招呼學生等工作。被上訴人明知
    伊並無竊取或侵占學生乙○○、甲○○（均為原審被告，經
    撤回上訴）繳交之學費，竟報警誣告伊竊盜，並於警詢及偵
    、審中指訴伊竊取學費，致伊受台灣澎湖地方法院檢察署（
    下稱澎湖地檢署）以96年度偵字第481 號提起竊盜公訴，復
    受台灣澎湖地方法院（下稱澎湖地院）以97年度易字第6 號
    刑事判決判處伊犯竊盜罪2 罪，應執行拘役30日。嗣經伊提
    起上訴，幸由鈞院以97年度上易字第1066號刑事判決改判伊
    無罪確定。被上訴人之誣告行為，不法侵害伊之名譽，致伊
    精神上深感痛苦，並受有支出刑案辯護人酬金、機票費用之
    損害。爰依侵權行為法律關係，聲明請求判命被上訴人賠償
    伊精神慰撫金新台幣（下同）600,000 元、刑案辯護人酬金
    120,000 元及辯護人機票費22,848元，合計742,848 元，及
    自起訴狀繕本送達被上訴人翌日起算之法定遲延利息。
二、被上訴人則以：伊係因補習班收費短少，而收費袋上簽押日
    期之筆跡非伊所為而產生懷疑，經向學生查詢後，發現上訴
    人涉有竊取學費之行為，始報警處理，並非故意虛捏而為虛
    偽告訴，且係正當行使訴訟權之行為，並無不法侵害上訴人
    名譽等語，資為抗辯。
三、原審經審理後，為上訴人敗訴之判決，上訴人不服，提起上
    訴，並於本院聲明：(一)原判決關於駁回上訴人後開第二項請
    求部分廢棄；(二)被上訴人應給付上訴人600,000 元，及自上
    訴狀送達翌日起，按年息5%計算之利息；(三)第一、二審訴訟
    費用由被上訴人負擔。被上訴人則於本院聲明：(一)上訴駁回
    ；(二)第二審訴訟費用由上訴人負擔。（至原審判命上訴人其
    餘敗訴部分，即142,848 元暨自起訴狀繕本送達翌日起算之
    法定遲延利息部分，經上訴人於本院98年11月26日準備程序
    撤回上訴，及600,000 元自起訴狀繕本送達翌日起至上訴狀
    繕本送達之日止之法定遲延利息部分，未據上訴，均告確定
    ）。
四、兩造不爭事項：
  (一)上訴人於95年11月27日起至96年6 月8 日止，在被上訴人開
    設之「皓學文理補習班」擔任工讀生，負責改考卷、影印文
    件、招呼學生等工作。乙○○、甲○○係該補習班之學生。
  (二)被上訴人前對上訴人提起竊盜告訴，經澎湖地檢署以96年偵
    字第481 號提起公訴，經澎湖地院以97年易字第6 號刑事判
    決判處上訴人犯竊盜罪2 罪，應執行拘役30日。嗣經本院以
    97年上易字第1066號刑事判決改判上訴人無罪確定（以下合
    稱系爭刑案）。
五、兩造爭點：
  (一)被上訴人有無故意或過失不法侵害上訴人之名譽？
  (二)如有，上訴人得請求被上訴人賠償之精神慰撫金金額以若干
    為適當？
六、被上訴人有無故意或過失不法侵害上訴人之名譽？
  (一)按因故意或過失，不法侵害他人之權利者，負損害賠償責任
    ；又不法侵害他人之名譽者，被害人雖非財產上之損害，亦
    得請求賠償相當之金額，民法第184 條第1 項前段、第195
    條第1 項定有明文。是上開條項所規定之侵權行為，須行為
    人所為係屬不法，且主觀上具有故意或過失，始足當之。又
    人民有訴訟之權，為憲法第16條所明定，即人民認為其權利
    受侵害或有受侵害之虞者，為求權利之保護，而有向法院提
    起訴訟，請求為一定裁判之權利。如行為人故意虛構事實，
    向司法機關為犯罪之訴追，致他人名譽受侵害者，係屬訴訟
    權之濫用而構成民事侵權行為。惟於判斷行為人所訴是否為
    不當訴訟，自應著重在行為人是否無相當原因或合理懷疑，
    而惡意提起訴訟（或告訴）者，而非以訴訟終結後獲勝訴或
    敗訴之判決（或經檢察官偵查終結為起訴或不起訴處分）為
    論斷之依據。
  (二)經查，被上訴人於96年5 月間因發覺其所經營之補習班，學
    生或家長繳交之學費有部分短少，而其通常之收費方式，係
    授權上訴人或其他工讀生或會計，收受學生交付之收費袋轉
    放置於其在補習班之辦公桌，嗣後再由其自行抽出收費袋內
    之現金點算，並在收費袋上簽押收費日期後，將現金取走支
    用，另將已簽押收費日期之空收費袋集中放置在一處，由會
    計依空收費袋上之登載作帳，惟經被上訴人清查收費袋上96
    年5 月之收費簽押日期，有部分並非其所簽寫，其亦未授權
    會計或他人簽寫，而此等非其簽寫之日期均係在上訴人上班
    之時段，其復依此等非其簽押日期部分詢問學生，經學生乙
    ○○、甲○○等告知，伊等曾目睹上訴人將收費袋放入自己
    之皮包或置入自己之檔案夾內，被上訴人乃向澎湖縣警察局
    刑警大隊報案、指訴上訴人竊盜，嗣於澎湖地檢署偵查中及
    澎湖地院、本院第一、二審審理中亦一貫指述上訴人竊取補
    習班學費等情，此經本院調取系爭刑案全卷核閱明確（警詢
    卷第1-6 頁；偵查卷第7-9 、26-27 頁；一審卷第19-23 頁
    ；二審卷第41-50 、78-86 頁）。
  (三)承上，被上訴人固有於系爭刑案警詢、偵查及刑事第一、二
    審審理中指述上訴人竊取補習班學費，惟其所為指述是否為
    濫用訴訟權而造成上訴人名譽之損害，須以其之指述有無相
    當原因或合理懷疑為斷。查，上訴人於系爭刑案警詢中陳稱
    ：「（一般你若是收到學費你都如何處置？樂老師是否有告
    訴你可以收學費？）我會先清點學費袋裏的數目，如果需要
    找錢我會告知樂老師（即被上訴人），若是數目沒錯我會把
    學費袋放在樂老師的辦公桌上；有，樂老師說要我先查看學
    費袋裏有沒有錢」等語（警詢卷第9 頁）。又補習班會計柯
    芬亦於系爭刑案一審審理中證稱：「（學生會把收費袋交
    給你嗎？）有些會；（拿到收費袋你會不會看裏面有沒有錢
    ？）我會看有沒有錢，如果有錢，我會把收費袋直接放在老
    師的桌上，如果需要找錢的話，我會告訴老師，並把錢找給
    學生，如果不需找錢，就把整個收費袋放在老師的桌上，不
    會把錢抽出來」（刑案一審卷第59頁）。職是，足認被上訴
    人於刑案偵審中所稱其僅授權上訴人或其他工讀生、會計，
    收受學生交付之收費袋後轉放在其辦公桌上，至多確認收費
    袋內有無金錢及是否需找錢，而毋需將現金取出或另行放置
    等情，尚屬合於事實。
  (四)再者，證人即補習班學生乙○○迭於系爭刑案警詢及偵、審
    中證稱：「丁○○（即上訴人）把我拿給他的學費袋，把錢
    抽出來放在自己的皮包裏」（警詢卷第18頁）；「... 補習
    費有時交給丙○○老師，有時交給在那裏的工讀生，其中有
    個胖胖的工讀生會把錢抽出來放在她自己的皮包內；（你看
    上開工讀生把錢放在皮包內，你是否有問她為何把錢放在皮
    包？）沒有，我就說我要交錢給老師，但她說她等一下就會
    交給老師」（偵查卷第7-8 頁）；「（被告有無向你收過費
    ？）我有拿收費袋給她過；（你拿給被告後她把收費袋放在
    哪裏？）錢他抽起來，放在他自己抽屜裏的包包裏，空的收
    費袋放在老師的座位上」（刑案一審卷第80頁）等詞。另證
    人即補習班學生甲○○亦於刑案警詢及偵、審中證述：「丁
    ○○把我拿給他學費袋放在自己的檔案夾，然後放在自己的
    座位旁邊」（警詢卷第21頁）；「... 我有看到一次丁○○
    把錢放在檔案夾，時間在5 、6 月間，我沒有問她為何把錢
    放在檔案夾」（偵查卷第15頁）；「（繳給被告後，被告如
    何處理？）她把收費袋放進資料夾裏面；（資料夾有無其他
    東西裝著？）沒有，就直接放在抽屜裏面；（那次是幾月幾
    日？你在警察裏講的5 月29日是不是？）是」（刑案一審卷
    第83-8 4頁）等語。基上，由此2 證人於系爭刑案警詢及偵
    、審中猶證述曾目睹上訴人將收費袋放入自己之皮包或資料
    夾內，而未轉放被上訴人辦公桌上等情，則被上訴人因詢問
    包含此2證 人之補習班學生，據其等告知上訴人未依工作常
    規，擅自抽取袋內現金或將收費袋夾放他處之前情，而懷疑
    上訴人涉嫌竊取學費，並報警指訴，衡情其所為指述尚非無
    相當原因，且其懷疑亦無明顯悖於事理，是尚難認其提出竊
    盜告訴並續於警詢、偵審中指述上訴人竊取學費之行為，有
    濫用訴訟權之情事。
  (五)復以，證人柯芬於系爭刑案警詢、偵查、審理中另稱：「
    （你代收學費時，清點後是否有在學費袋上簽押日期？）不
    一定，我都是清點數目沒錯後，交給樂老師（即被上訴人）
    或是放在樂老師的辦公桌上，除非是樂老師授意代押日期」
    （警詢卷第15頁）；「（你有無在費用的簽收日期欄上面寫
    過字？）大部分都是老師在簽，但如果老師有授權的話，我
    也會簽；（何時老師會授權你填寫收費日期？）老師幾乎很
    少要我代簽，只有在我作會計工作要把學生繳費金額輸入電
    腦時，若發現收費袋上有漏寫收費日期的情形，我會跟老師
    講並直接代為填寫收費日期」等語（刑事一審卷第56、58頁
    ），核與被上訴人於系爭刑案中所稱通常僅其能在收費袋上
    簽押收費日期，偶爾才授權會計簽寫等情相符。準此，被上
    訴人於其自認未授權他人簽押收費日期之情形下，依其自身
    之書寫習慣，認為96年5 月間有數筆收費簽押日期非其簽載
    （即此數筆收費有可能係他人擅簽收費日期、抽走收費袋內
    現金，並放置在空收費袋集中處），而產生初步之疑慮；又
    循此等簽押異常之收費明細詢問學生後，亦獲乙○○、甲○
    ○等告知上訴人未依工作常規處理收費袋之上述情節，是由
    被上訴人前、後清查之過程及學生告知之內容，尚難認被上
    訴人由簽押收費日期不符乙節起始，懷疑上訴人竊取學費，
    係逾越常理。雖系爭刑案確定判決因認被上訴人所指非其簽
    押之收費日期，並無證據可證明係上訴人簽寫，而為上訴人
    無罪之諭知。惟該確定判決並未認定乙○○、甲○○前揭證
    述為偽，而係論述其等所言不能證明上訴人有簽押收費袋；
    且綜觀被上訴人清查學費短缺之始末，其懷疑上訴人竊取學
    費既非無相當依據，即無從認其對上訴人提起竊盜告訴或續
    為指述係不當行使訴訟權之行為。
  (六)綜上所述，堪認被上訴人對上訴人提起竊盜告訴及續為指述
    ，係基於相當原因並有合理之懷疑，非故意虛構事實，亦無
    任何過失，其行使訴訟權之行為並無不法，是被上訴人並無
    故意或過失不法侵害上訴人之名譽。又被上訴人既無不法侵
    害上訴人之名譽，本院即毋庸再予審酌關於精神慰撫金金額
    之爭點，併此敘明。
七、綜合前述，本件上訴人主張被上訴人故意或過失不法侵害其
    名譽，為不足採，被上訴人抗辯其係正當行使訴訟權，尚屬
    可信。從而，上訴人本於侵權行為法律關係，請求被上訴人
    給付600,000 元及自上訴狀繕本送達翌日起算之法定遲延利
    息，為無理由，不應准許。原審就此部分為上訴人敗訴之判
    決，並無不合。上訴意旨指摘原判決此部分不當，求予廢棄
    改判，為無理由，應予駁回。
八、據上論結，本件上訴為無理由，依民事訴訟法第449 條第1
    項、第78條，判決如主文。
中    華    民    國    98    年    12    月    30    日
                            民事第三庭
                                審判長法官  吳登輝
                                法      官  鄭月霞
                                法      官  甯  馨
以上正本證明與原本無異。
本件不得上訴。
中    華    民    國    98    年    12    月    30    日
                                書  記  官  施耀程

司法院資訊處製作；財團法人民間司法改革基金會備份。
